臺灣彰化地方法院民事判決　95年度訴字第702號
原　　　告　子○○
　　　　　　　　　　　號
訴訟代理人　王俊凱律師
被　　　告　己○○
　　　　　　辛○○
　　　　　　巳○○
　　　　　　丁○○
上列一人
訴訟代理人　丙○○　　住同上
被　　　告　壬○○　　住彰化市.
　　　　　　未○　　　住彰化市.
　　　　　　卯○○　　住同上
　　　　　　午○○　　住同上
　　　　　　庚○○　　住同上
　　　　　　寅○○　　住同上
　　　　　　癸○○　　住台中市.
　　　　　　丑○○　　住彰化市.
　　　　　　戊○○　　住同上
　　　　　　乙○○○　住台北縣三重市○○○路25巷25弄17號
　　　　　　　　　　　3樓
　　　　　　辰○○　　住台北縣三重市○○○路60巷6號2樓
　　　　　　申○○　　住台中市.
上列當事人間請求分割共有物事件，本院於民國96年1 月31日言
詞辯論終結，判決如下：
    主  文
被告壬○○、未○、卯○○、午○○、庚○○、寅○○、癸○○
、丑○○、戊○○、乙○○○、辰○○應就被繼承人游火水所遺
坐落彰化市○○段阿夷小段三七三地號、地目建、面積六六四平
方公尺之土地，應有部分二四分之六辦理繼承登記。
兩造共有前項土地分割為如附圖即彰化縣彰化地政事務所民國九
十五年十二月八日土地複丈成果圖所示（其中編號戊分配予甲○○應更正為分配予申○○）。
訴訟費用由兩造按原應有部分比例（如附表所示）各自負擔。
    事實及理由
甲、程序方面：
一、按訴狀送達後，原告不得將原訴變更或追加他訴。但擴張或
    減縮應受判決事項之聲明者，或該訴訟標的對於數人必須合
    一確定時，追加其原非當事人之人為當事人者，不在此限。
    民事訴訟法第255 條第1 項第3 款、第5 款分別定有明文。
    另共有物之分割，於共有人全體有法律上之利害關係，須共
    有人全體始得為之，故請求分割共有物之訴，屬於民事訴訟
    法第56條第1 項所稱訴訟標的，對於共同訴訟之各人必須合
    一確定（最高法院42年台上字第318 號判例意旨參照）。查
    ：本件訴訟係分割共有物之訴，其訴訟標的對於共有人必須
    合一確定。而坐落彰化市○○段阿夷小段373 地號、地目建
    、面積664 平方公尺之土地（下稱系爭土地）原共有人即訴
    外人游火水於原告於民國95年8 月22日起訴前之73年1 月10
    日死亡，其配偶游陳玉英於80年10月9 日死亡，游火水生前
    育有壬○○、游炳樹、游永總、游聰明、丑○○、戊○○、
    游梅、游錦雪、乙○○○、辰○○，此有戶籍謄本及游火水
    繼承系統表在卷可稽。又游炳樹、游聰明、游梅早於游火水
    死亡，生前均未育有子女，另游錦雪已出養他人，復有戶籍
    謄本及彰化縣政府95年9 月15日府民戶字第0950179515號函
    在卷足憑，故渠等均無從繼承游火水對系爭土地之應有部分
    權利。再游永總於游火水死亡後之89年5 月16日死亡，其配
    偶為未○，生前育有卯○○、午○○、庚○○、寅○○、癸○○，是依法應由渠等再轉繼承游火水之應有部分權利。另
    被告甲○○於原告起訴後，將其對系爭土地之應有部分移轉
    予申○○，復有土地登記謄本在卷可稽，則原告追加游火水
    之部分再轉繼承人即庚○○、寅○○、癸○○為被告，並追
    加聲明為被告庚○○、寅○○、癸○○與被告壬○○、未○
    、卯○○、午○○、丑○○、戊○○、乙○○○、辰○○（
    下稱被告壬○○等11人）應就被繼承人游火水所遺坐落系爭
    土地，應有部分24分之6 辦理繼承登記，另撤回對被告甲○○之起訴，追加申○○為被告，核屬擴張應受判決事項之聲
    明及訴訟標的對於數人必須合一確定時，追加其原非當事人
    之人為當事人，依首揭規定，自應准許。
二、被告己○○、辛○○、巳○○、未○、卯○○、午○○、庚○○、寅○○、丑○○、戊○○、乙○○○、辰○○、申○○經合法通知，均未於最後言詞辯論期日到場，核無民事訴
    訟法第386 條各款所列情形，爰依原告之聲請，由其一造辯
    論而為判決。
乙、實體方面：
一、原告主張：系爭土地為原告、被告己○○、辛○○、巳○○
    、丁○○、申○○及訴外人游火水共有，游火水於73年1 月
    10日死亡，被告壬○○等11人為其繼承人（含再轉繼承人）
    ，渠等怠於辦理繼承登記，爰依法請求渠等辦理繼承登記。
    又系爭土地兩造應有部分比例如附表所示，兩造就系爭土地
    並無因物之使用目的不能分割之情事，亦未有不分割之協議
    ，屢經協調分割，均無法解決，爰依民法第823 條、第824
    條規定請求裁判分割，分割方法則請求採用如附圖即彰化縣
    彰化地政事務所95年12月8 日土地複丈成果圖所示分割方案
    分割（其中編號戊分配予甲○○應更正為分配予申○○）等
    語。並聲明：如主文所示。
二、被告之聲明及陳述：
（一）被告丁○○、壬○○、癸○○均陳稱：同意分割，並同意
      如附圖所示分割方案等語，惟未為任何聲明。
（二）被告巳○○、丑○○、辰○○於最後言詞辯論期日未到場
      ，據渠等以前辯論陳述：同意分割，並同意如附圖所示分
      割方案等語，惟未為任何聲明。
（三）被告己○○、辛○○、未○、卯○○、午○○、庚○○、
      寅○○、戊○○、乙○○○、申○○經合法通知，均未於
      言詞辯論期日到場，亦未提出書狀作何聲明或陳述。
三、兩造不爭執之事項：
（一）系爭土地為兩造共有，應有部分比例如附表所示。
（二）對系爭土地土地登記謄本、地籍圖謄本及彰化縣彰化地政
      事務所95年10 月17日土地複丈成果圖真正不為爭執。
四、得心證之理由：
（一）按各共有人，得隨時請求分割共有物。共有物之分割方法
      ，不能協議決定者，法院得因任何共有人之聲請，命以原
      物分配於各共有人，民法第823 條第1 項及第824 條第2
      項分別定有明文。本件原告主張系爭土地為兩造所共有，
      應有部分比例如附表所示，兩造間就系爭土地並未訂有不
      分割之特約，亦未因物之使用目的而有不能分割之情形，
      經協調分割，無法解決之事實，已據其提出土地登記謄本
      及地籍圖謄本各乙件為憑，核屬相符，亦為曾到庭之被告
      巳○○、丁○○、壬○○、癸○○、丑○○、辰○○、所
      不爭執，原告此部分之主張自堪信為真實。
（二）次按因繼承、強制執行、公用徵收或法院之判決，於登記
      前已取得不動產物權者，非經登記，不得處分其物權，民
      法第759 條著有規定。又分割共有物，性質上為處分行為
      ，依民法第759 條規定，共有不動產之共有人中有人死亡
      時，於其繼承人未為繼承登記以前，固不得分割共有物。
      惟上訴人如於本件訴訟中，請求死亡共有人之繼承人辦理
      繼承登記，並合併對繼承人及其餘共有人為分割共有物之
      請求，不但符合訴訟經濟原則，抑與民法第759 條及強制
      執行法第130 條規定之旨趣無違（最高法院69年台上字第
      1012號判例意旨參照）。經查：系爭土地原共有人游火水
      於73年1 月10日死亡，被告壬○○等11人為其繼承人及再
      轉繼承人，迄未辦理繼承登記，已如前述，則原告起訴請
      求分割系爭土地同時，併請求原共有人游火水之繼承人即
      被告壬○○等11人就游火水所遺坐落系爭土地應有部分24
      分之6 辦理繼承登記，尚無不合，應准許之。
（三）查系爭土地為建地，略呈長方形，東側至北側臨彰化縣彰
      化市○○街對外聯絡，其餘部分皆與訴外人所有土地相鄰
      ，由西北至東南方向分別有被告丁○○之鐵架石綿瓦造、
      面積90平方公尺、被告己○○、辛○○之磚造平房及水塔
      、面積115 平方公尺、訴外人游火水之土磚造平房、面積
      155 平方公尺及被告巳○○之磚造平房、面積49平方公尺
      等建物占有使用等情，為原告及曾到庭之被告巳○○、丁○○、壬○○、癸○○、丑○○、辰○○所不爭執，並經
      本院會同彰化縣彰化地政事務所測量人員履勘現場屬實，
      製有勘驗筆錄、現場略圖及彰化縣彰化地政事務所95年10
      月17日複丈成果圖在卷可憑，應認為真正。
（四）按共有人因共有物分割之方法不能協議決定，而提起分割
      共有物之訴，應由法院斟酌共有物之性質、共有人之意願
      、全體共有人之利益、經濟效用等因素，秉持公平原則，
      而為適當之分配。關於系爭土地之分割方法，有原告提出
      如附圖所示方案，經查，該方案為曾到庭之被告巳○○、
      丁○○、壬○○、癸○○、丑○○、辰○○所同意，餘被
      告經合法通知，均未到庭表示意見，亦未提出書狀作何聲
      明或陳述，足見渠等對分配取得之位置並無特別意見。又
      該方案採東北西南向分割，各共有人分配取得之土地皆直
      接臨上開福成街，可直接對外聯絡，且各共有人分配取得
      土地均為長方形，地形方正，利於日後規劃，此外，該方
      案客觀上對各共有人復無不利之處，故本院審酌系爭土地
      使用現狀、共有人之意願、全體共有人之利益等一切情狀
      ，認系爭土地以附圖所示方案分割，應屬適當，堪值採用
      。爰諭知系爭土地之分割方法如主文第2 項所示。
五、按分割共有物之分割方法，係屬法院依職權所定，兩造所提
    出之分割方法，係供法院於決定分割方法之參考，是本件原
    告之請求雖有理由，但如由被告負擔全部訴訟費用則顯失公
    平，爰依民事訴訟法第80條之1 規定，命勝訴之原告負擔一
    部分訴訟費用。
據上論結，本件原告之訴為有理由，依民事訴訟法第385 條第1
項前段、第80條之1 ，判決如主文。
中　　華　　民　　國　　96　　年　　2 　　月　　7 　　日
                  民事第一庭    法　官　游秀雯
以上正本係照原本作成。
如對判決上訴，應於判決送達後20日內向本院提出上訴狀。
中　　華　　民　　國　　96　　年　　2 　　月　　7 　　日
                      　　　    書記官　張西武
附圖即彰化縣彰化地政事務所95年12月8日土地複丈成果圖。
┌──┬────────┬────────────────┐
│編號│面積（平方公尺）│分得人姓名                      │
├──┼────────┼────────────────┤
│甲  │ 56             │丁○○                          │
├──┼────────┼────────────────┤
│乙  │ 55             │辛○○                          │
├──┼────────┼────────────────┤
│丙  │ 55             │己○○                          │
├──┼────────┼────────────────┤
│丁  │166             │壬○○、未○、卯○○、午○○、游│
│    │                │季櫻、寅○○、癸○○、丑○○、游│
│    │                │永源、乙○○○、辰○○公同共有取│
│    │                │得。                            │
├──┼────────┼────────────────┤
│戊  │166             │申○○（複丈成果圖誤載為甲○○，│
│    │                │應予更正）                      │
├──┼────────┼────────────────┤
│己  │ 83             │子○○                          │
├──┼────────┼────────────────┤
│庚  │ 83             │巳○○                          │
└──┴────────┴────────────────┘
附表：訴訟費用負擔比例
┌──┬────────────┬─────────┐
│編號│共有人姓名              │原應有部分比例    │
│    │                        │即訴訟費用負擔比例│
├──┼────────────┼─────────┤
│ 1  │壬○○、未○、卯○○、游│公同共有24分之6   │
│    │翊加、庚○○、寅○○、游│連帶負擔          │
│    │美玲、丑○○、戊○○、許│                  │
│    │游秋桂、辰○○          │                  │
├──┼────────────┼─────────┤
│ 2  │子○○                  │24分之3           │
├──┼────────────┼─────────┤
│ 3  │己○○                  │12分之1           │
├──┼────────────┼─────────┤
│ 4  │辛○○                  │12分之1           │
├──┼────────────┼─────────┤
│ 5  │巳○○                  │8分之1            │
├──┼────────────┼─────────┤
│ 6  │丁○○                  │12分之1           │
├──┼────────────┼─────────┤
│ 7  │申○○                  │24分之6           │
└──┴────────────┴─────────┘
